【裁判字號】    94,保險上更(一),4
【裁判日期】    950411
【裁判案由】    給付保險金
【裁判全文】
臺灣高等法院民事判決             94年度保險上更(一)字第4號
上  訴  人  友聯產物保險股份有限公司
法定代理人  甲○○
訴訟代理人  劉北元律師
複代理人    楊俊彥律師
被上訴人    日盛國際商業銀行股份有限公司
法定代理人  乙○○
訴訟代理人  劉慧君律師
            楊家欣律師
上列當事人間請求給付保險金事件，上訴人對於中華民國92年7
月31日臺灣臺北地方法院92年度保險字第29號第一審判決提起上
訴，經判決後，由最高法院發回更審，本院於95年3月28日言詞
辯論終結，判決如下：
    主  文
上訴駁回。
第二審及發回前第三審訴訟費用由上訴人負擔。
    事實及理由
一、本件上訴人聲明求為判決：(一)原判決廢棄。(二)被上訴人在第
    一審之訴及假執行聲請均駁回。
    被上訴人聲明求為判決：上訴駁回。
二、被上訴人起訴主張：伊於民國（下同）89年4月1日及90年4
    月1日，與上訴人簽訂銀行業綜合保險單（下稱系爭保險契
    約），約定保險契約之效力溯及自81年4月1日起至91年4月1
    日止，承保範圍包括員工之不忠實行為、營業處所之財產及
    運送中之財產等所致之損失，而就員工不忠實行為所致之損
    失部分，每一事故之保險金額上限為新台幣（下同）3,000
    萬元。嗣任職伊所屬八德分行之員工謝德生於上開保險期間
    內即自89年6月2日起至90年7月2日止，以偽造文書、業務侵
    占、背信及違反銀行法等不忠實行為，虛掛「存出保證金」
    、「其他預收款」及「其他應收款」等科目，將伊之款項存
    入帳戶為許武龍、帳號為00-00000-0號之活期存款帳戶（下
    稱系爭許武龍帳戶）內，再予以盜領，所盜領款項合計為
    3,929萬985元。伊於發現後，除對謝德生提出刑事告訴外，
    並於90年7月18日以書面通知上訴人理賠，竟為所拒等情，
    爰依系爭保險契約之約定及保險法第34條第2項規定，求為
    命上訴人給付3,000萬元，及自90年8月3日起至清償日止，
    加付按年息10%計算利息之判決。
    上訴人則以：謝德生係被上訴人所屬八德分行之經理，依民
    法第553條第1項及公司法第29條第1項、第31條第2項規定，
    謝德生就該分行之事務，屬被上訴人之代理人，依修正前保
    險法第29條第2項規定，伊就謝德生因故意所生之損害，不
    負賠償責任。且謝德生虛掛「存出保證金」、「其他預收款
    」、「其他應收款」科目，將款項轉帳存入人頭帳戶後支領
    一空之行為，屬系爭保險契約基本條款第3章不保項目第10
    條所定除外不保事項，伊亦不負賠償責任云云，資為抗辯。
三、經查被上訴人主張兩造於89年4月1日及90年4月1日簽訂系爭
    保險契約，約定保險契約之效力溯及自81年4月1日起至91年
    4月1日止，承保範圍中有關員工不忠實行為所致損失部分，
    每一事故之保險金額上限為3,000萬元；又原任職伊所屬八
    德分行經理之謝德生（現由檢察官通緝中－見原審卷第38、
    156頁，本院92年度保險上字第45、55頁），自89年6月2日
    起至90年7月2日止，以虛掛「存出保證金」、「其他預收款
    」及「其他應收款」等科目，製作轉帳支出傳票，將伊帳戶
    內之款項轉帳支出後轉帳存入系爭許武龍帳戶內，再予提領
    一空，合計盜領3,929萬985元等情，業據其提出系爭保險契
    約、批單、特約條款、要保書、保險單批改申請書、轉帳支
    出傳票、存款憑條及取款憑條可證（見原審卷10至31頁，本
    院卷第86至124頁），復為上訴人所不爭執（見原審卷第156
    頁，本院92年度保險上字第52號卷第54、55、62頁），均堪
    信為真實。
四、雖上訴人抗辯謝德生所為虛掛「存出保證金」、「其他預收
    款」及「其他應收款」科目，將款項轉帳存入人頭帳戶後支
    領存款之行為，屬系爭保險契約基本條款第3章不保項目第
    10條所定除外不保事項云云。惟為被上訴人所否認；且查：
  (一)系爭保險契約已於基本條款第1章「承保範圍」約定：「本
    保險以下列危險事故及其所致之損失為承保範圍：甲、員工
    之不忠實行為：被保險人之員工意圖獲取不當得利，單獨或
    與他人串謀，以不忠實或詐欺行為所致於被保險人財產之損
    失…」；而第3章「不保項目」第10條僅係約定：「被保險
    人將未收到之存款記入存款人之帳戶，進而自該帳戶撥付或
    容許提領所致之損失，至於此項付款或提款是否出於被保險
    人員工之善意、偽造、詐欺或其他不誠實手段，要非所問」
    （見原審卷第15頁）。
  (二)本件謝德生先後於90年6月1日、同年月15日及同年月26日，
    假藉有應收墊款及法院墊付款支出為由，虛掛「其他應收款
    」科目，分別自被上訴人帳戶中領取933萬130元、198萬3,
    000元及470萬元，嗣於同年月27日再假藉有法院墊付款為由
    ，虛掛「其他應收款」科目，自被上訴人帳戶中領取2,151
    萬3,130元，再以墊款回收為由，製作轉帳收入傳票將1,601
    萬3,130元存入被上訴人帳戶，以沖回上開盜領之「其他應
    收款」，而將餘款550萬元予以盜領，嗣為避免遭人發現上
    開盜領存款行為，又於90年6月29日自系爭許武龍帳戶轉帳
    202萬7,932元存入被上訴人帳戶，再虛偽製作借方科目「其
    他應收款」1,948萬5,198元之轉帳支出傳票及貸方科目「其
    他應收款」2,151萬3,130元之轉帳收入傳票；又於90 年6月
    29日假藉被上訴人之客戶張進發有一筆「其他預收款」應轉
    入短期放款為由，虛掛「其他預收款」科目，製作轉帳支出
    傳票，自被上訴人帳戶轉帳支出188萬3,266元，惟實際上並
    未轉帳存入張進發之短期放款帳戶中，而係轉帳存入系爭許
    武龍帳戶，再於當日提領一空；又於90年7月2日假藉強制執
    行被上訴人之客戶國煌公司、黃明福之財產須提存保證金為
    由，虛掛「存出保證金」科目，製作轉帳支出傳票，分別自
    被上訴人帳戶轉帳支出570萬元及470萬元，而後轉帳存入系
    爭許武龍帳戶內，嗣於90年7月2日及同年月5日分別提領一
    空等情，有轉帳支出傳票、存款憑條、交易查詢報表、轉帳
    收入傳票及查核報告可證（見原審卷第19至23、69至85、11
    4至124頁），復為上訴人所不爭執，應屬真實。則謝德生既
    係將已存入被上訴人帳戶中之款項轉帳存入系爭許武龍帳戶
    後予以提領，顯與系爭保險契約所定「將未收到之存款記入
    存款人之帳戶，進而自該帳戶撥付或容許提領」之不保項目
    不符；而應認謝德生自被上訴人之帳戶將款項轉入系爭許武
    龍帳戶時，被上訴人之財產即已現實發生減少之結果。至被
    上訴人所稱：「虛掛是指名目是虛的，傳票上所載的摘要是
    假的，假藉不實名義提領款項，轉帳到人頭戶，然後提領」
    ，「虛掛是假名真領，虛增是沒有收入而作假帳」（見本院
    92年度保險上字第52號卷第49、50頁），乃係指謝德生在傳
    票上摘要欄所填載之內容不實在，而非指被上訴人之財產實
    際上未發生增減，是上訴人據以抗辯謝德生所為之上述行為
    ，僅造成被上訴人之帳冊上會計科目所記錄金額之增減變更
    ，並未使被上訴人之財產有所變動云云，殊不足取。
五、雖上訴人另抗辯謝德生為上開不忠實行為時，係被上訴人所
    屬八德分行之代理人，並不包括在系爭保險契約所定「員工
    」範圍內，依90年修正前之保險法29條第2項規定，伊僅就
    其過失所致之損害負賠償責任，就其故意，並不負賠償責任
    云云。惟亦為被上訴人所否認；且查系爭保險契約已於基本
    條款第2章就「員工」定義為：「指與被保險人有僱傭關係
    之人員，包括職員與工友」（見原審卷第15頁），且包括被
    上訴人總行及各分行員工，有成為系爭保險契約之一部分之
    批單可證（見原審卷第10、14頁，本院92年度保險上字第52
    號卷第89頁），復為兩造所不爭執（見本院92年度保險上字
    第52號卷第51頁）。又依謝德生於88年12月15日所簽訂之員
    工承諾書，其上已載明謝德生係受雇於被上訴人，亦有上開
    員工承諾書可證（見原審卷第95頁），足見謝德生於本件事
    故發生時，係屬被上訴人之員工。雖謝德生於本件事故發生
    時係擔任被上訴人所屬八德分行經理，惟被上訴人向上訴人
    投保時，已於要保書第二部分「營業處所與員工」記載：「
    7.董事人數（限支薪之常任董事）。8.請略述下列各項：
    (1)營業處所數目：26。(2)員工及高級職員（非董事），包括
    傳達、警衛等人數，並區分如下：ａ擔任銀行工作者：1200
    （人）；ｂ非擔任銀行工作者：128（人）；五職等以上：
    總行：394人，主要分行：805人；四職等以下：總行：63人
    ，主要分行：65人」，有上訴人所提出之要保書可稽（見本
    院卷第86、89頁）；而依系爭保險契約之約定，被上訴人所
    填交之要保書亦成為系爭保險契約之一部分（見原審卷第10
    、14頁，本院92年度保險上字第52號卷第61頁），則被上訴
    人所屬支薪之常任董事尚包括在系爭保險契約所定「員工」
    範圍內，況僅係其所屬分行之經理，尤應包括在「員工」範
    圍內；且上訴人復自認伊於計算保險費時，有將分行經理納
    入計算（見本院卷第24頁），益證被上訴人所屬分行經理所
    為不忠實行為，致被上訴人所受之損失，亦應屬系爭保險契
    約之承保範圍；又系爭保險契約就「員工之不忠實行為」，
    既已明白約定為「被保險人之員工意圖獲取不當得利，單獨
    或與他人串謀，以不忠實或詐欺行為所致於被保險人財產之
    損失」，自屬故意行為，顯見上訴人就被上訴人之員工即謝
    德生故意所致之損害，亦應負賠償責任，已無90年7月9日修
    正前之保險法第29條第2項規定之適用，故被上訴人依據系
    爭保險契約之上開約定，就其所屬八德分行經理謝德生所為
    之上開不忠實行為，自得請求上訴人賠償系爭保險金。是上
    訴人所為此部分之抗辯，亦不足取。
六、綜上所述，被上訴人因其員工謝德生所為之上述不忠實行為
    ，致損失3,929萬985元，其乃依據系爭保險契約之約定，請
    求上訴人賠償3,000萬元，自屬有據；又被上訴人主張伊於
    90年7月5日發現謝德生所為之上開不忠實行為後，即以電話
    通知上訴人本件保險事故之發生，復於90年7月18日以書面
    通知上訴人等情，亦據其提出出險通知書為證（見原審卷第
    31頁），復為上訴人所不爭執（見原審卷第156頁），是被
    上訴人依據保險法第34條之規定，請求上訴人加付自90年8
    月3日起至清償日止，按年息10%計算之遲延利息，亦屬有據
    ，均屬應予准許。從而，原審所為上訴人敗訴之判決，核無
    違誤，上訴論旨猶執前詞指摘原判決為不當，求予廢棄改判
    ，為無理由，應予駁回。
七、至兩造其餘之攻擊或防禦方法及未經援用之證據，經本院斟
    酌後，認為均不足以影響本判決之結果，自無逐一詳予論駁
    之必要，併此敘明。
八、據上論結，本件上訴為無理由，依民事訴訟法第449條第1項
    、第78條，判決如主文。
中    華    民    國    95    年    4     月    11    日
                           民事第六庭
                               審判長法  官  林鄉誠
                                     法  官  梁玉芬
                                     法  官  彭昭芬
正本係照原本作成。
如不服本判決，應於收受送達後20日內向本院提出上訴書狀，其
未表明上訴理由者，應於提出上訴後20日內向本院補提理由書狀
（均須按他造當事人之人數附繕本）上訴時應提出委任律師或具
有律師資格之人之委任狀；委任有律師資格者，另應附具律師資
格證書及釋明委任人與受任人有民事訴訟法第466條之一第一項
但書或第二項（詳附註）所定關係之釋明文書影本。
中    華    民    國    95    年    4     月    11    日
                                    書記官  丁華平
附註：
民事訴訟法第四百六十六條之一（第一項、第二項）：
對於第二審判決上訴，上訴人應委任律師為訴訟代理人。但上訴
人或其他法定代理人具有律師資格者，不在此限。
上訴人之配偶、三親等內之血親、二親等內之姻親，或上訴人為
法人、中央或地方機關時，其所屬專任人員具有律師資格並經法
院認為適當者，亦得為第三審訴訟代理人。


司法院資訊處製作；財團法人民間司法改革基金會備份。
